ACORDAO-COMPLETO-2450101

ACÓRDÃO 4100/2021 ATA 7/2021 - SEGUNDA CÂMARA

VISTOS, relatados e discutidos estes autos de tomada de contas especial instaurada pelo Ministério do Turismo (MTur) em razão de irregularidades na execução física do convênio 597/2007 (Siafi/Siconv 596.573) , que tinha por objeto implementação do projeto intitulado "Semana Nacional dos Eventos",
ACORDAM os Ministros do Tribunal de Contas da União, reunidos em sessão da Segunda Câmara, ante as razões expostas pelo Relator, em:
9.1. considerar a Federação Brasileira de Convention & Visitors Bureaux revel, para todos os efeitos, dando-se prosseguimento ao processo, nos termos do art. 12, § 3º, da Lei 8.443/1992;
9.2. excluir Paulo César Boechat Lemos da Silva (CPF XXX.717.016-XX) da relação processual;
9.3. com fundamento nos arts. 1º, inciso I, 16, inciso III, alíneas "b" e "c", e 19, da Lei 8.443/1992, julgar irregulares as contas de João Luiz dos Santos Moreira, Eduardo Só Gay e da Federação Brasileira de Convention & Visitors Bureaux, condenando-os ao pagamento do débito discriminado a seguir, atualizado monetariamente e acrescido dos juros de mora devidos, calculado desde a data de ocorrência indicada até sua efetiva quitação, na forma da legislação vigente, fixando o prazo de 15 (quinze) dias, a contar do recebimento da notificação, para que seja comprovado, perante este Tribunal, o recolhimento da quantia ao Tesouro Nacional, nos termos do art. 23, inciso III, alínea "a", da referida Lei, c/c o art. 214, inciso III, alínea "a", do Regimento Interno do TCU;
	DATA DA OCORRÊNCIA 
	DÉBITO/CRÉDITO
	VALOR ORIGINAL (R$) 

	10/12/2007
	D
	450.000,00

	21/2/2008
	C
	1.099,82

	21/2/2008
	C
	752,45

9.4. com fundamento no art. 26 da Lei 8.443/1992, autorizar, se requerido, o pagamento da importância devida em até 36 (trinta e seis) parcelas mensais e consecutivas, fixando o prazo de 15 (quinze) dias, a contar do recebimento da notificação, para que seja comprovado, perante este Tribunal, o recolhimento da primeira parcela, e de 30 (trinta) dias, a contar da parcela anterior, para que seja comprovado o recolhimento das demais parcelas, devendo incidir sobre cada valor mensal os devidos acréscimos legais, na forma prevista na legislação vigente, além de alertar que a falta de comprovação do recolhimento de qualquer parcela importará no vencimento antecipado do saldo devedor, nos termos do art. 217 do Regimento Interno do TCU;
9.5. com fundamento no art. 28 da Lei 8.443/1992, autorizar, desde logo, a cobrança judicial das dívidas, caso não atendida a notificação;
9.6. com fundamento no art. 16, § 3º, da Lei 8.443/1992, c/c art. 209, § 7º, do Regimento Interno do TCU, remeter cópia deste acórdão à Procuradoria da República no Distrito Federal, para adoção das medidas que entender cabíveis;
9.7. dar ciência deste acórdão ao Ministério do Turismo, aos responsáveis e ao espólio de João Luiz dos Santos Moreira ou, se não houver, à viúva Beatriz Schneck Moreira (CPF XXX.136.420-XX) .

Tomada de contas especial instaurada pelo Ministério do Turismo em razão de irregularidades na execução física e financeira de evento realizado por entidade privada. Análise de citação.

Segunda Câmara

Federação Brasileira de Convention & Visitors Bureaux (03.487.391/0001-09).

3. Responsáveis: Eduardo So Gay (XXX.823.760-XX); Federação Brasileira de Convention & Visitors Bureaux (03.487.391/0001-09); João Luiz dos Santos Moreira (XXX.061.890-XX); Paulo Cesar Boechat Lemos da Silva (XXX.717.016-XX).

13.1. Ministros presentes: Augusto Nardes (na Presidência), Aroldo Cedraz, Raimundo Carreiro e Bruno Dantas (Relator).
13.2. Ministro-Substituto presente: Marcos Bemquerer Costa.

ACORDAO-COMPLETO-2508345

Acórdão de Relação 17541/2021 - Segunda Câmara

Acórdão de Relação

BRUNO DANTAS

Por registrar as principais ocorrências havidas no andamento dos autos até o momento, resumindo os fundamentos das peças acostadas, adoto como relatório, com os ajustes necessários, a instrução da secretaria responsável pela análise do processo (peça 127) , que contou com a anuência do corpo diretivo da unidade (peças 128 e 129) e do Ministério Público junto ao TCU (peça 130) :
"INTRODUÇÃO
1.	Trata-se de Tomada de Contas Especial instaurada pelo Ministério do Turismo, em desfavor de João Luiz dos Santos Moreira, Paulo César Boechat Lemos da Silva e Eduardo Só Gay, bem assim da Federação Brasileira de Convention & Visitors Bureaux, em razão da impugnação total das despesas do Convênio 597/2007 - Siconv 596.573 (peça 14) , firmado entre o referido Ministério e a entidade em tela, e que tinha por objeto o incentivo ao turismo, por meio da implementação do projeto intitulado 'Semana Nacional dos Eventos', conforme Plano de Trabalho (peça 2) , em decorrência de irregularidades evidenciadas na execução física/financeira.
HISTÓRICO	
2.	O Convênio 597/2007 foi firmado no valor de R$ 495.000,00, sendo R$ 450.000,00, à conta do concedente e R$ 45.000,00, referentes à contrapartida do convenente. Teve vigência de 26/11/2007 a 1º/2/2008, sendo prorrogado pelo MTur até 15/2/2008, consoante Ofício 992/2007 (peça 18) . Os recursos foram liberados por meio da Ordem Bancária 2007OB900623, em 10/12/2007 (peça 17) . 
3.	Segundo o tomador de contas, o objeto não foi fiscalizado in loco pelo concedente.
4.	A prestação de contas foi analisada por meio do Parecer de Análise Técnica 520/2014 (peça 36) e da Nota Técnica de Análise Financeira 274/2016 (peças 36 e 40) .
5.	O fundamento para a instauração da Tomada de Contas Especial, conforme apontado no Parecer de Análise Técnica 520/2014 (peça 36) , foi: 
a) relatório de cumprimento do objeto: não encaminhado;
b) relatório de execução físico-financeira: foi encaminhada cópia do relatório, somente originais são aceitos. Além disso, o convenente deve esclarecer a quantidade executada informada para o item 3.1, que não está de acordo com o previsto no plano de trabalho;
c) Material promocional: Não foi encaminhada declaração de recebimento dos materiais;
d) Banner, faixa, troféu e medalha: não foi enviada foto de cada peça afixada ou entregue, com o respectivo endereço do local em que foram fixados;
e) montagem do hotsite ou sítio na internet: não foi encaminhado CD com print screens do sítio na sua versão off line. Também não foi indicado o endereço eletrônico;
f) Infraestrutura do evento: não foi utilizada a cenografia especificada no Plano de Trabalho; não havia mesas de vidro entre o mobiliário, conforme as especificações do Plano de Trabalho; nas fotografias encaminhadas aparecem algumas cadeiras, porém não é possível verificar se se tratam daquelas aprovadas no Plano de Trabalho ou se pertencem ao Centro de Convenções;
g) Contratação de serviços: Foi encaminhado CD com filmagem em que foi possível visualizar a palestra do Stephen Kanitz. Este mesmo CD e os outros apresentaram problemas em determinados momentos de sua reprodução, não sendo possível visualizar a palestra do Luís Nassif. Contudo, o convenente ainda deve encaminhar a declaração especificada ao lado a fim de comprovar a execução deste e dos demais itens relativos à contratação de serviços;
h) Não encaminhado comprovantes acerca de hospedagens;
i) Transporte: O convenente encaminhou cópias dos recibos de embarque. Contudo, somente 11 deles são válidos, visto que os outros ou não trazem informações essenciais como o nome do passageiro ou sequer trazem informações como a data de embarque. Há, ainda, dois recibos que trazem datas totalmente divergentes da data do evento;
j) Não encaminhou declaração atestando realização do evento; e
k) Não encaminhada declaração do Convenente acerca da existência de patrocinadores para o evento.
6.	Por meio dos ofícios e editais de convocação abaixo relacionados, o Ministério do Turismo notificou os responsáveis acerca da reprovação da prestação de contas, requerendo a devolução total dos recursos repassados (peças 38, 41, 42, 43, 44 e 59) .
	Responsável
	Comunicação
	Data AR/Edital
	Peça

	João Luiz dos Santos Moreira
	Edital de Convocação 41/2014
	21/10/2014
	38

		Ofício 1832/2016
	15/3/2016
	42, 44

		Edital de Convocação 8/2016
	30/3/2016
	46

	Paulo César Boechat Lemos da Silva
	Edital de Convocação 41/2014
	21/10/2014
	38

		Ofício 1833/2016
	-
	43

		Edital de Convocação 8/2016
	30/3/2016
	46

	Eduardo Só Gay
	Ofício 1412/2017
	-
	58

		Edital de Convocação 21/2017
	23/6/2017
	59

	Márcio Santiago de Oliveira (interventor) 
	Ofício 2338/2016
	29/4/2016
	51, 52

	Federação Convention
	Ofício 518/2009
	11/6/2009
	33 e 61

		Ofício 114/2014
	-
	37

		Ofício 1830/2016
	-
	41

7.	João Luiz compareceu aos autos alegando, em síntese, que não estava mais na presidência da Federação, e que não teria mais acesso aos documentos necessários para a comprovação das despesas executadas (peça 45) . Por seu turno, a Federação encaminhou, por meio do seu interventor, comunicação na qual afirma que a entidade está sem receitas e sem condições de apresentar a prestação de contas do convênio sob exame (peça 47) . Os demais responsáveis não se manifestaram.
8.	Diante do não saneamento das irregularidades apontadas e da não devolução dos recursos, instaurou-se a Tomada de Contas Especial. No Relatório de TCE 58/2017, concluiu-se que o prejuízo importaria no valor total dos recursos repassados, imputando-se a responsabilidade a João Luiz dos Santos Moreira, Paulo César Boechat Lemos da Silva e Eduardo Só Gay, bem assim à Federação Brasileira de Convention & Visitors Bureaux, de forma solidária, em razão da impugnação total das despesas do Convênio 597/2007 - Siconv 596.573 (peça 68) .
9.	O Relatório de Auditoria 915/2017 da Controladoria Geral da União (peça 69) também chegou às mesmas conclusões. Após serem emitidos o Certificado de Auditoria, o Parecer do Dirigente e o Pronunciamento Ministerial (peças 70-72) , o processo foi remetido a este Tribunal.
10.	Na instrução inicial (peça 78) , analisando-se os documentos nos autos, concluiu-se pela necessidade de realização de citação dos responsáveis:
Ocorrência: não comprovação da boa e regular aplicação dos recursos repassados pelo Convênio 597/2007 - Siconv 596.573 (peça 14) , firmado entre o referido Ministério e a entidade em tela, e que tinha por objeto o incentivo ao turismo por meio da implementação do projeto intitulado 'Semana Nacional dos Eventos', conforme Plano de Trabalho (peça 2) .
Débito:
	DATA DA OCORRÊNCIA
	DÉBITO/CRÉDITO
	VALOR ORIGINAL (R$) 

	10/12/2007
	D
	450.000,00

	21/2/2008
	C
	1.099,82

	21/2/2008
	C
	752,45

                          Valor atualizado até 18/5/2018: R$ R$ 820.256,66 (peça 77) .
Responsáveis: Federação Brasileira de Convention & Visitors Bureaux (CNPJ 03.487.391/000109) ; João Luiz dos Santos Moreira (CPF XXX.061.890-XX) , presidente da Federação; Paulo César Boechat Lemos da Silva (CPF XXX.717.016-XX) , vice-presidente da Federação; Eduardo Só Gay (CPF XXX.823.760-XX) , Gerente Executivo da Federação.
Conduta: Não apresentação da documentação comprobatória de execução das despesas glosadas pelo Parecer de Análise Técnica 520/2014 (peça 36) .
11.	Em cumprimento ao pronunciamento da unidade (peça 80) , as citações foram promovidas, conforme quadro a seguir:
	Responsáveis
	Comunicações
	Avisos de Recebimento (AR) 
	OBS

	João Luiz dos Santos Moreira
	Ofício 429/2018-TCU/Secex-TCE
	peça 84
	16/7/2018
	peça 89
	Assinado

	Paulo César Boechat Lemos da Silva
	Ofício 430/2018-TCU/Secex-TCE
	peça 83
	9/7/2018
	peça 87
	Assinado

	Responsáveis
	Comunicações
	Avisos de Recebimento (AR) 
	OBS

	Eduardo Só Gay
	Ofício 437/2018-TCU/Secex-TCE
	peça 85
	10/7/2018
	peça 88
	Assinado

		Ofício 11066/2019-TCU/Secex-TCE
	peça 102
	6/1/2020
	peça 112
	Assinado

		Ofício 11067/2019-TCU/Secex-TCE
	peça 103
	ausente
	peça 115
	-

		Ofício 11068/2019-TCU/Secex-TCE
	peça 104
	ausente
	peça 117
	-

		Ofício 11070/2019-TCU/Secex-TCE
	peça 105
	3/1/2020
	peça 111
	Assinado

		Ofício 11087/2019-TCU/Secex-TCE
	peça 106
	desconhecido
	peça 116
	-

	Federação Brasileira de Convention & Visitors Bureaux
	Ofício 431/2018-TCU/Secex-TCE
	peça 82
	11/7/2018
	peça 86
	Devolvido

		Ofício 684/2018-TCU/Secex-TCE
	peça 90
	27/7/2018
	peça 92
	Assinado

		Ofício 2754/2018-TCU/Secex-TCE
	peça 97
	6/12/2018
	peça 98
	Assinado

		Edital 132/2020-Secomp-4
	peça 121
	21/2/2020
	peça 122
	-

12.	João Luiz dos Santos Moreira apresentou suas alegações de defesa à peça 91.
13.	Por seu turno, Eduardo Só Gay requereu, por meio de advogado devidamente constituído (peça 108) , vistas ao processo e prorrogação de prazo por 30 dias para apresentação de defesa (peça 107) , que foi concedido consoante Despacho à peça 109. O responsável apresentou suas alegações de defesa à peça 123.
14.	Transcorrido o prazo regimental, Paulo César Boechat Lemos da Silva e a Federação Brasileira de Convention & Visitors Bureaux permaneceram silentes, devendo ser considerados revéis, nos termos do art. 12, § 3º, da Lei 8.443/1992.
EXAME TÉCNICO
15.	Nos parágrafos subsequentes, serão consolidados os argumentos apresentados nas alegações de defesa encaminhadas pelos responsáveis, seguido de suas respectivas análises:
Alegações de defesa apresentadas por João Luiz dos Santos Moreira (peça 91) :
Argumentos
16.	O mandato na Presidência da Confederação Brasileira de Convention & Visitors Bureaux encerrou-se em 31/12/2012, por isso, alega que não tem acesso à documentação referente ao Convênio 597/2007, por conta de questões de cunho político e por causa do fechamento do escritório da entidade em Brasília.
Análise
17.	De acordo com o extrato do Sistema CNPJ, João Luiz dos Santos Moreira esteve à frente da presidência da entidade convenente, de 27/4/2005 (peça 75) até 31/12/2012 (peça 91, p. 1) , conforme alegado pelo responsável.
18.	Por seu turno, o Convênio 597/2007 - Siconv 702.338 vigorou de 26/11/2007 a 15/2/2008 (peça 14, p. 10 e peça 18) . Portanto, o seu mandato abrangeu amplamente o período de execução e de prestação de contas do ajuste, sendo razoável supor que, nesse ínterim, o responsável teve total e irrestrito acesso aos documentos pertinentes ao convênio. 
19.	Note-se que, durante o exercício da presidência da entidade convenente, o Ministério do Turismo já havia notificado a Federação acerca das irregularidades evidenciadas na execução do ajuste sob exame (peça 33) . Prova disso consiste no ofício enviado, em resposta, pela entidade, datado de 22/9/2009, com vistas à complementação da prestação de contas inicialmente encaminhada pelo responsável (peça 19) .
20.	Portanto, é de se esperar de um homem médio que, ao saber que a sua prestação de contas está sob questionamento, acompanhe o desenvolvimento da análise pelo órgão concedente e adote todas as medidas necessárias até a aprovação final da documentação enviada, fato que não ocorreu no caso vertente. Desse modo, as alegações de defesa devem ser rejeitadas.
Argumentos
21.	A responsabilidade pela guarda dos documentos do convênio cabe aos Srs. Márcio Santiago de Oliveira e Paulo César Boechat Lemos da Silva, atuais dirigentes da entidade convenente.
Análise
22.	As dificuldades na obtenção dos documentos, derivadas de questões políticas ou de eventual cerceamento de defesa, se não resolvidas com a administração atual da entidade, devem, por meio de ação apropriada ao caso, ser levadas ao conhecimento do Poder Judiciário. Não cabe ao TCU garantir, ao responsável, o acesso à referida documentação. É nesse sentido a jurisprudência desta Corte, como se observa nos Acórdão 13714/2018-TCU-Primeira Câmara e 10694/2018  TCU  2ª Câmara. 
23.	Demais disso, não foi juntado, aos autos, nenhum requerimento ou notificação do defendente direcionada aos atuais dirigentes da entidade convenente, com vistas a obter a documentação necessária para comprovar a boa e regular aplicação dos recursos públicos que lhe foram confiados durante a sua gestão, tampouco, há evidências de que teria ajuizado ação nesse sentido no Poder Judiciário. Portanto, a defesa deve ser rejeitada.
Argumentos
24.	As justificativas para as irregularidades correspondentes à glosa realizada pelo órgão repassador deverão ser apresentadas pelos atuais dirigentes da entidade, haja vista que, durante seu mandato na presidência da entidade convenente, foram apresentadas as prestações de contas parciais e final.
25.	Os agentes públicos executores que participaram da análise do convênio são responsáveis por suas ações e omissões, não sendo cabível que o Parecer de Análise Técnica 520/2014 (peça 36) tenha responsabilizado os gestores signatários do Convênio 597/2007 e isentado servidores públicos por perda, desvio, furto ou guarda indevida das prestações de contas da entidade convenente.
26.	Não tem mais acesso aos recursos financeiros da entidade convenente, porém a Confederação possui recursos financeiros suficientes para recolhimento do potencial débito aos cofres públicos.
Análise
27. A responsabilidade pela comprovação do correto emprego dos recursos públicos é pessoal, conforme prescrito no art. 70, parágrafo único, da Constituição Federal, bem assim no art. 93, do Decreto-lei 200/1967, c/c o art. 66, do Decreto 93.872/1986, que atribuem ao gestor a obrigação de comprovar a boa e regular aplicação dos recursos públicos, isto é, cabe ao gestor o ônus da prova.
28.	Esse entendimento fundamenta-se no dever de prestar contas, previsto no parágrafo único do art. 70 da Constituição Federal, bem como em outros normativos infraconstitucionais, como o Decreto-Lei 200/1967 e a Portaria InterministerialMP/MF/MCT 127/2008. Nesse sentido é o teor dos Acórdão 426/2010-TCU-Primeira Câmara, 3.501/2010-TCU e 3.808/2010-TCU-2ª Câmara, e 2.436/2009TCU-Plenário.
29.	No caso sob exame, o responsável, na condição de diretor presidente da entidade convenente, foi o signatário e gestor do Convênio 39/2008 - Siconv 702.338, o que demonstra suas atribuições administrativas e responsabilidade pelas irregularidades ensejadoras da instauração desta TCE.
30.	Nesse sentido, verificou-se que, de fato, o responsável apresentou a prestação de contas final do convênio (peça 19) . Contudo, a documentação enviada pelo ex-gestor não foi aprovada pelo órgão concedente, em razão da identificação de diversas pendências, conforme consignado no Parecer Técnico de Análise de Prestação de Contas 50/2009 (peça 31) .
31. Cabe salientar que incumbe ao gestor o ônus de provar o bom e regular emprego dos recursos públicos nos fins previamente colimados pela legislação. A aplicação das verbas públicas deverá ocorrer de acordo com as instruções normativas da Secretaria do Tesouro Nacional, no Decreto 93.872/1986, na Lei 8.666/1993, e com as demais normas de administração financeira e orçamentária. 
32.	Aliás, esse é o comando assentado no art. 70, parágrafo único, da Constituição Federal, e no art. 93, do Decreto-lei 200/1967, o qual dispõe que: 'quem quer que utilize dinheiros públicos terá de justificar seu bom e regular emprego na conformidade das leis, regulamentos e normas emanadas das autoridades competentes'. Desse modo, a defesa deve ser rejeitada.
Argumentos
33.	Como presidente da entidade convenente, exercia a função institucional de crescimento e fortalecimento da rede brasileira de Convention & Visitors Bureaux, sem qualquer condição estatutária de ações executivas em convênios.
34.	A sua posição de responsável pela assinatura do Convênio nada tem a ver com os colaboradores ou pessoas e empresas contratadas pela entidade que efetivamente executaram o plano de trabalho.
Análise
35.	Compulsando o Estatuto Social da Confederação, verificou-se que o diretor presidente, além das funções de representação da entidade, possuía atribuições administrativas, conforme excerto abaixo reproduzido (peça 42, p. 19) :
	' (...) 
	Art. 22 - Ao Presidente da FBC&VB compete:
I - representar a FBC&VB em todos os seus atos e ações, em juízo ou fora dele, e, em especial, na postulação dos assuntos de interesse dos associados;
Il - presidir as Assembleias Gerais e reuniões da Diretoria Executiva;
III - nomear os Diretores que considerar indispensáveis ao cumprimento de suas atribuições estatutárias;
IV - elaborar o plano anual de atividades da FBC&VB, que conterá também a previsão orçamentária do exercício;
V - contratar e dispensar os serviços de mão de obra necessária ao perfeito funcionamento da entidade, fixando a respectiva remuneração, sempre que previsto no plano anual de atividades, ou quando autorizado pelo Conselho Diretor;
VI - contratar e dispensar os serviços de terceiros, fixando-lhe os respectivos honorários, sempre que indispensáveis à defesa dos interesses coletivos dos associados;
VII - em conjunto com o Diretor Financeiro ou, na ausência deste, em conjunto com o VicePresidente ou, ainda, na ausência de ambos, em conjunto com qualquer um dos demais membros da Diretoria Executiva, assinar cheques e demais compromissos de qualquer natureza.'
36.	Nesse sentido, ao contrário do que alegou o defendente, verificou-se sua atuação efetiva em diversas etapas de execução do convênio, tais como: efetivação de transações financeiras (peça 25, p. 11, 13, 15, 28, 34, 36, 38, 40, 43, 46, 52, 70, 72, 74, 79, 81, 83, 90, 96, 108, 146, 152, 164, 166, 168, e peça 30, p. 70 e 73) , proposta de celebração do convênio (peça 1) , plano de trabalho (peça 2) , instrumento do convênio (peça 14, p. 10) , ofício de encaminhamento da prestação de contas (peça 19) , Relatório de Cumprimento do Objeto, Relatório de Execução Físico-financeira, relação de pagamentos efetuados, Relatório de conciliação bancária, Relação de Execução da receita e da despesa (peça 20) , Despacho para dispensa de licitação (peça 24, p. 79 e 96, 102, 117) , designação de comissão de licitação (peça 27, p. 94) , e rubrica em minuta de edital (peça 27, p. 95118) .
37.	Desse modo, restou evidenciado que sua participação não possuiu natureza apenas pontual em determinada etapa da execução do convênio nem se consistiu em simples formalidades. Ao contrário, a assinatura do responsável nesses documentos, bem como a posição de presidente que ocupava na entidade à época da execução do objeto, demonstram sua atuação na gestão dos recursos públicos transferidos por meio do ajuste. Isso porque, ao assinar os documentos referentes à execução do convênio, atuou conscientemente no seu poder-dever de verificar e atestar a legalidade e regularidade dos atos e fatos praticados pela entidade, assumindo, assim, a responsabilidade por esses atos, ainda que no exercício de supervisão hierárquica. 
38. Aliás, a jurisprudência do Tribunal denega o afastamento da responsabilidade do gestor em relação aos atos administrativos praticados na sua gestão, ainda que por outros agentes administrativos. Daí viria o dever de bem nomear seus auxiliares e de supervisionar suas atividades de modo adequado, sob pena de incidir na culpa in elegendo e na culpa in vigilando. Entre outros julgados, citam-se os Acórdão 863/2013-TCU-Segunda Câmara, 2059/2015-TCU-Plenário e 644/2012TCU-Plenário. Portanto, a defesa deve ser rejeitada.
Argumentos
39.	De acordo com a análise promovida pelo TCU nos autos do TC Processo 015.025/2015-2, foram acolhidas as alegações de defesa apresentadas por Paulo César Boechat Lemos da Silva, porque não havia, nos autos, elementos que o apontassem como gestor do Convênio 700004/2008.
Análise
40.	De acordo com o Acórdão 7188/2018-TCU-Segunda Câmara, proferido no âmbito do TC Processo 015.025/2015-2, a responsabilidade solidária de Paulo César Boechat Lemos da Silva foi afastada porque restou comprovado que ele não praticou atos de gestão no âmbito do convênio examinado, na condição de vice-presidente.
41.	Contudo, no âmbito do referido processo, João Luiz dos Santos Moreira foi condenado ao pagamento de débito, solidariamente, com a entidade convenente, o que reforça sua responsabilidade pelos atos de gestão nos convênios e contratos quando esteve na presidência da Confederação Brasileira de Convention & Visitors Bureaux:
Acórdão 7188/2018-TCU-Segunda Câmara
' (...) 
9.1. retirar Paulo César Boechat Lemos da Silva do polo passivo desta Tomada de Contas Especial; 
9.2. julgar irregulares as contas de João Luiz dos Santos Moreira (CPF 077.061.890- 15) , gestor dos recursos e então presidente da Confederação Brasileira de Convention & Visitors Bureaux à época dos fatos e da Confederação Brasileira de Convention & Visitors Bureaux (CNPJ 07.359.752/0001-92) , com fundamento nos arts. 1º, inciso I, 16, inciso III, alínea 'b' e 'c', 19, caput, e 23, inciso III, da Lei 8.443/1992 c/c com os arts. 1º, inciso I, 209, incisos II e III, 210 e 214, inciso III, do Regimento Interno do TCU, condenando-os, em solidariedade, ao pagamento das importâncias a seguir especificadas e fixando-lhes o prazo de 15 (quinze) dias para que comprovem perante este Tribunal, em respeito ao art. 214, inciso III, alínea 'a', do Regimento Interno do TCU, o recolhimento da dívida aos cofres do Tesouro Nacional, atualizada monetariamente e acrescida de juros de mora calculados a partir das datas indicadas até a data do efetivo recolhimento e com o abatimento de valores acaso já satisfeitos, nos termos da legislação vigente:
	Valor original (R$) 
	Data da ocorrência

	364.897,00
	30/10/2008

9.3. aplicar, com fundamento no art. 57 da Lei 8.443/1992 c/c o art. 267 do Regimento Interno do TCU, multa individual a João Luiz dos Santos Moreira, (CPF: XXX.061.890-XX) e à Federação Brasileira de Convention & Visitors Bureaux FBC&VB (CNPJ: 03.487.391/0001-09) no valor de R$ 25.000,00 (vinte e cinco mil reais) , fixando o prazo de 15 dias, a partir da notificação, para que, nos termos do art. 214, inciso III, alínea 'a', do Regimento Interno do TCU, comprovem perante este Tribunal o recolhimento aos cofres do Tesouro Nacional do valor atualizado monetariamente desde a data deste acórdão até a data do efetivo recolhimento, se for pago após o vencimento, na forma da legislação em vigor.'
42.	Portanto, as alegações de defesa devem ser rejeitadas.
Alegações de defesa apresentadas por Eduardo Só Gay (peça 123) :
Argumentos
43.	O responsável é parte ilegítima no polo passivo da TCE, porque não possuía obrigações referentes à comprovação da boa e regular aplicação dos recursos repassados no âmbito do convênio.
44.	O peticionário foi incluído indevidamente neste processo por conta de equívoco do Ministério do Turismo.
45.	O responsável era um mero empregado da entidade convenente, no período de julho de 2006 a setembro de 2008, na condição de gerente executivo, estando suas atribuições limitadas ao gerenciamento de atividades administrativas da Fundação e não o convênio em questão.
46.	O defendente não era responsável pela gestão dos recursos de convênios, execução de contratos administrativos, recebimentos de produtos ou pagamentos de serviços, pois essas funções eram de competência exclusiva da diretoria executiva da Fundação.
47.	Todos os pagamentos eram programados pelo Departamento Financeiro e realizado pessoalmente pela Diretoria Executiva, por meio de assinatura eletrônica (presidente e diretor financeiro ou presidente e vice-presidente) .
48.	De acordo com o estatuto da Fundação, somente o presidente, em conjunto com o diretor financeiro ou com o vice-presidente, eram competentes para assumir compromissos com vistas à celebração de convênios e gestão dos recursos repassados.
Análise
49.	A alegação de ilegitimidade passiva do responsável não se coaduna com todos os documentos por ele assinados, bem como os pagamentos ordenados acostados aos autos, revelando uma participação ativa na consecução do ajuste ora analisado. 	Nesse sentido, verificou-se que Eduardo Só Gay, na condição de gerente executivo, participou efetivamente dos seguintes procedimentos, no âmbito da execução do Convênio 597/2007: homologação de licitações (peça 23, p. 17, peça 25, p. 25, peça 26, p. 10, 45, 64, peça 27, p. 2, 13, 41, 59, 73, 90, 156, 178, peça 28, p. 56) , contratos de prestação de serviços (peça 24, p. 6, 12, 18, 24, 29, 35, 41, 47, 53, 59, 64, 70, peça 28, p. 27) , e aprovação de despesas (peça 25, p. 1 e 9, peça 26, p. 10, 18, 23, 29, 48, 65, 69, 74, 87, peça 27, p. 3-4, 15, 25, 43, 61, 75, 80, 158, 165, 180, 184, peça 28, p. 40) .
50.	Dessa forma, a alegação de que não era responsável não se sustenta. A lei exige a assinatura nos documentos exatamente para delimitar responsabilidades. A participação de vários agentes consiste em método de controle amplamente utilizado, tanto no setor público quanto no privado. Conforme a importância de um ato ou decisão, maior o número de responsáveis chamados a participar da operação. Quem, de fato, autoriza os atos administrativos é quem os assina, sem a qual, não há gestão de recursos financeiros do órgão. Quem assina um documento é responsável pelos seus efeitos, se assinou conjuntamente, continua responsável, de forma solidária com os demais assinantes. 
51.	A assinatura do responsável, na condição de gerente executivo, em contratos de prestação de serviços, na aprovação de despesas ou na homologação de procedimentos licitatórios não foi meramente decorativa, pois viabilizou a consumação das despesas, ou seja, possui por função garantir a responsabilidade do assinante na cadeia das relações causais que culminaram nos pagamentos inquinados, remetendo à responsabilidade solidária dos agentes arrolados neste feito. 
52.	Portanto, as alegações de defesa apresentadas não devem ser acolhidas.
Argumentos
53.	Os contratos assinados pelo responsável em nome da Fundação, por conta de delegação de competência dos diretores da Fundação, que não residiam em Brasília, não possuem o condão de responsabilizar-lhe pela prestação de contas do convênio.
Análise
54.	De acordo com a jurisprudência deste Tribunal, o instituto da delegação de competência não exime a autoridade delegante de responsabilidade pela gestão regular dos recursos federais recebidos mediante convênio ou instrumento congênere. No caso vertente, portanto, remanesce ao presidente da entidade convenente a responsabilidade solidária, em razão do dever de supervisão, pois não deixa de responder pelos atos praticados por seus delegatários diante da culpa in vigilando ou da culpa in elegendo. Por essa razão o ex-presidente da entidade convenente também foi citado solidariamente para apresentação de defesa.
55.	Contudo, a caracterização da responsabilidade da autoridade delegante da entidade não afasta a imputação dirigida a Eduardo, na condição de autoridade delegada, pelos atos praticados na condição de gerente executivo, consoante evidenciado no parágrafo 49. O instituto da delegação é uma manifestação da relação hierárquica que transfere atribuições ao agente delegado, mas, as prerrogativas e os poderes do presidente não foram conferidos em caráter pessoal ao agente delegado, mas apenas as atividades com vistas ao bom desempenho de seu papel institucional. Aliás, o fato de os dirigentes não residirem em Brasília, conforme alegou em sua defesa, tem o condão de potencializar ainda mais a responsabilidade do defendente na gerência da entidade, o que deveria ensejar uma conduta mais diligente na execução das despesas em que participou ativamente.
56.	Portanto, as alegações de defesa apresentadas não devem ser acolhidas.
Argumentos
57.	O tomador de contas ressaltou que o responsável não assinou o termo do convênio.
58.	Todos os documentos e relatórios, em especial da prestação de contas, foram assinados pelo presidente da Fundação, a quem competia o dever de prestar contas.
Análise
59.	De fato, o tomador de contas afirmou, em seu relatório, que Eduardo não assinou o termo de convênio (peça 68, p. 3) . Contudo, asseverou, expressamente, que sua responsabilidade advinha da efetiva participação na gestão dos recursos repassados, a exemplo dos contratos para prestação de serviços acostados à peça 24, o que foi corroborado no presente exame. Dessa forma, a responsabilidade do defendente não decorre da celebração do ajuste, mas sim da sua participação na gestão dos recursos públicos. Contudo, com relação às irregularidades na execução do convênio evidenciadas pelo órgão instaurador, a defesa limitou-se a aduzir que a prestação de contas foi tempestivamente apresentada sem adentrar no mérito dos questionamentos do órgão instaurador e sem carrear aos autos elementos que pudessem elidir as referidas impugnações.
60.	Portanto, as alegações de defesa apresentadas não devem ser acolhidas.
Argumentos
61.	É inaplicável ao responsável a imputação de violação dos arts. 62 e 63, da Lei 4320/1964 e do art. 93, do Decreto-lei 200/1967, porque o defendente nunca foi responsável pela gestão de recursos.
Análise
62.	Ao contrário do alegado pela defesa, o responsável autorizou as despesas executadas no âmbito do convênio sob exame, conforme já evidenciado no parágrafo 49, desta instrução, além da assinatura dos contratos e da homologação de procedimentos licitatórios. Dessa forma, as disposições referentes à liquidação de despesas e às justificativas do bom e regular emprego dos recursos públicos fixadas nos arts. 62 e 63, da Lei 4320/1964, e no art. 93, do Decreto-lei 200/1967, são aplicáveis ao caso vertente.
63.	Isso porque cabe ao gestor demonstrar a boa aplicação dos dinheiros e valores públicos sob sua responsabilidade (art. 70, parágrafo único, da Constituição Federal e art. 93, do DecretoLei 200/1967, c/c o art. 66, do Decreto 93.872/1986) .
64.	Esse entendimento fundamenta-se no dever de prestar contas, previsto no parágrafo único do art. 70 da Constituição Federal, bem como em outros normativos infraconstitucionais, como o Decreto-Lei 200/1967. Nesse sentido é o teor dos Acórdão 2024/2016-TCU-Segunda Câmara, 1.449/2016-TCU-2ª Câmara, 11.236/2015-TCU-2ª Câmara, 11.222/2015-TCU-2ª Câmara e 7.612/2015-TCU-1ª Câmara.
65.	Portanto, as alegações de defesa apresentadas não devem ser acolhidas.
Argumentos
66.	A prestação de contas foi tempestivamente apresentada pela Fundação e as falhas burocráticas não podem ser suficientes para a glosa total do convênio.
Análise
67.	A condenação por este Tribunal, em sede de tomada de contas especial, ao pagamento de débito está relacionada à ocorrência de prejuízo ao erário, possuindo, essencialmente, natureza reparadora, conforme evidencia a leitura sistemática da Constituição Federal de 1988 (art. 71) , da Lei 8.443/1992 (arts. 8º, 12, 16, 19, 57 e 58) e do Regimento Interno do TCU (arts. 197, 202, 209 e 210 e 267) .
68.	A responsabilidade pelo dano no âmbito do TCU é subjetiva, de modo que, para a imputação de débito, devem ser avaliadas a conduta do agente, a culpa em sentido amplo (culpa em sentido estrito ou dolo) , o dano e o nexo de causalidade entre a conduta e o dano.
69.	Assim, no caso de uma tomada de contas especial, devem estar presentes quatro requisitos: conduta do agente, culpa em sentido amplo (culpa em sentido estrito ou dolo) , dano e nexo de causalidade entre a conduta e o dano.
70.	Conclui-se que, para estabelecer de forma indelével a responsabilidade de um gestor, é necessário analisar o caso concreto, identificar a eventual conduta ilícita e estabelecer o nexo de causalidade entre essa conduta e o prejuízo verificado no caso em exame.
71.	No presente processo, o responsável, na condição de gerente executivo da entidade e responsável pela autorização das despesas foi citado, de forma solidária com os dirigentes da Fundação, por conta da não comprovação da boa e regular aplicação dos recursos conveniados, consubstanciada nas diversas irregularidades apontadas no Parecer de Análise Técnica 520/2014 (peça 36) , a exemplo da falta de comprovação de: recebimento do material promocional, de montagem do sítio na internet, de contratação de serviços, de hospedagens, de transportes, de existência ou não de patrocinadores, dentre outros.
72.	Tais fatos constituem óbice à comprovação do nexo causal entre as despesas autorizadas pelo ora defendente e os recursos federais repassados por força do ajuste, justificando a imputação de débito. 
73. 	Portanto, diferentemente do alegado pela defesa, não se pode afirmar que o objeto do convênio foi integralmente executado, tal qual ajustado no plano de trabalho, com os recursos federais repassados no âmbito do convênio em epígrafe, tampouco se pode concluir que as irregularidades evidenciadas se constituem em falhas meramente formais, haja vista a presunção de prejuízo ao erário.
74.	Portanto, as alegações de defesa apresentadas não devem ser acolhidas.
Argumentos
75.	A primeira análise da prestação de contas ocorreu somente em 3/3/2009, e o responsável rescindiu seu contrato de trabalho com a Fundação em setembro de 2008.
Análise
76.	O defendente responde pelos atos de gestão que praticou enquanto exercia a função de gerente executivo da entidade convenente. Dessa forma, o fato de não pertencer mais ao seu quadro de gestores, na época da prestação de contas, não afasta o seu dever de comprovar a boa e regular aplicação dos recursos executados durante o exercício de suas atividades na Fundação.
77.	Portanto, as alegações de defesa apresentadas não devem ser acolhidas.
Argumentos
78.	O responsável foi inserido no Relatório do TCE somente em 19/7/2017, e nunca foi intimado pessoalmente para apresentar defesa, somente por edital.
Análise
79.	De acordo com o Edital de Convocação 21/2017 (peça 59) , o motivo da citação do responsável por via editalícia foi a devolução do ofício encaminhado (peça 58) com registro de 'mudou-se' pelos Correios. A citação por edital é legal e deve ser adotada quando a tentativa de entrega da comunicação com aviso de recebimento restar infrutífera. 
80.	De qualquer maneira, oportuno ressaltar que, na fase interna da TCE, ainda não se tem propriamente um processo, mas sim mero procedimento de controle, tendo em vista que ainda não há o estabelecimento de um litígio. Nessa fase inicial, embora haja a previsão de notificação para que o responsável traga aos autos os documentos que entenda úteis para o deslinde da situação, o fato de esta notificação ou citação não ter sido realizada não invalida os atos processuais adotados no âmbito da Corte de Contas.
81.	Isso ocorre porque o momento próprio para a defesa do responsável é a fase externa da TCE, que ocorre no âmbito dos Tribunais de Contas. Com efeito, é nessa segunda fase que devem ser observados os princípios constitucionais da ampla defesa e do contraditório, com rigorosa observância do devido processo legal, consubstanciado na Lei 8.443/1992 e demais normas pertinentes.
82.	No caso vertente, os princípios constitucionais da ampla defesa e do contraditório se concretizaram com a citação válida pelo TCU (peças 102-106) , que resultaram na apresentação de alegações de defesa pelo responsável (peça 123) , que ora estão sendo devidamente apreciadas, sem prejuízo de eventual interposição de recursos, ocasiões em que o requerido poderá, caso queira, refutar as acusações contra ele formuladas. Nesse sentido, é a jurisprudência desta Corte de Contas (Acórdão 3487/2010-TCU-Primeira Câmara; 2.041/2008, 2.599/2008, 2.998/2008 e 4.737/2008  TCU - 2ª Câmara; 1.467/2008 e 1.941/2008 - TCU - Plenário) .
83.	Dessa forma, entende-se que esses argumentos devem ser rejeitados.
Revelia
Da validade das notificações 
84.	Transcorrido o prazo regimental, a Federação Brasileira de Convention & Visitors Bureaux permaneceu silente, devendo ser considerada revel, nos termos do art. 12, § 3º, da Lei 8.443/1992.
85.	Preliminarmente, cumpre tecer breves considerações sobre a forma como são realizadas as comunicações processuais no TCU. A esse respeito, destacam-se o art. 179, do Regimento Interno do TCU (Resolução 155, de 4/12/2002) e o art. 4º, inciso III, § 1º, da Resolução TCU 170, de 30 de junho de 2004, in verbis:
'Art. 179. A citação, a audiência ou a notificação, bem como a comunicação de diligência, farse-ão:
I - mediante ciência da parte, efetivada por servidor designado, por meio eletrônico, fac-símile, telegrama ou qualquer outra forma, desde que fique confirmada inequivocamente a entrega da comunicação ao destinatário;
II - mediante carta registrada, com aviso de recebimento que comprove a entrega no endereço do destinatário;
III - por edital publicado no Diário Oficial da União, quando o seu destinatário não for localizado
 (...) 
Art. 3º As comunicações serão dirigidas ao responsável, ou ao interessado, ou ao dirigente de órgão ou entidade, ou ao representante legal ou ao procurador constituído nos autos, com poderes expressos no mandato para esse fim, por meio de:
I - correio eletrônico, fac-símile ou telegrama;
II - servidor designado;
III - carta registrada, com aviso de recebimento;
IV - edital publicado no Diário Oficial da União, quando o seu destinatário não for localizado, nas hipóteses em que seja necessário o exercício de defesa'.
Art. 4º. Consideram-se entregues as comunicações:
I - efetivadas conforme disposto nos incisos I e II do artigo anterior, mediante confirmação da ciência do destinatário;
II - realizadas na forma prevista no inciso III do artigo anterior, com o retorno do aviso de recebimento, entregue comprovadamente no endereço do destinatário;
III - na data de publicação do edital no Diário Oficial da União, quando realizadas na forma prevista no inciso IV do artigo anterior.
§ 1º O endereço do destinatário deverá ser previamente confirmado mediante consulta aos sistemas disponíveis ao Tribunal ou a outros meios de informação, a qual deverá ser juntada ao respectivo processo.
 (...) '
86.	Bem se vê, portanto, que a validade da citação via postal não depende de que o aviso de recebimento seja assinado pelo próprio destinatário da comunicação, o que dispensa, no caso em tela, a entrega do AR em 'mãos próprias'. A exigência da norma é no sentido de o Tribunal verificar se a correspondência foi entregue no endereço correto, residindo aqui a necessidade de certeza inequívoca. 
87.	Não é outra a orientação da jurisprudência do TCU, conforme se verifica dos julgados a seguir transcritos:
'São válidas as comunicações processuais entregues, mediante carta registrada, no endereço correto do responsável, não havendo necessidade de que o recebimento seja feito por ele próprio' (Acórdão 3648/2013-TCU-Segunda Câmara, Relator Ministro José Jorge) ;
'É prescindível a entrega pessoal das comunicações pelo TCU, razão pela qual não há necessidade de que o aviso de recebimento seja assinado pelo próprio destinatário. Entregandose a correspondência no endereço correto do destinatário, presume-se o recebimento da citação' (Acórdão 1019/2008-TCU-Plenário, Relator Ministro Benjamin Zymler) ;
'As comunicações do TCU, inclusive as citações, deverão ser realizadas mediante Aviso de Recebimento - AR, via Empresa Brasileira de Correios e Telégrafos, bastando para sua validade que se demonstre que a correspondência foi entregue no endereço correto' (Acórdão 1526/2007-TCU-Plenário, Relator Ministro Aroldo Cedraz) .
88.	A validade do critério de comunicação processual do TCU foi referendada pelo Supremo Tribunal Federal, nos termos do julgamento do MS-AgR 25.816/DF, por meio do qual se afirmou a desnecessidade da ciência pessoal do interessado, entendendo-se suficiente a comprovação da entrega do 'AR' no endereço do destinatário:
'EMENTA: AGRAVO REGIMENTAL. MANDADO DE SEGURANÇA. DESNECESSIDADE DE INTIMAÇÃO PESSOAL DAS DECISÕES DO TRIBUNAL DE CONTAS DA UNIÃO. ART. 179 DO REGIMENTO INTERNO DO TCU. INTIMAÇÃO DO ATO IMPUGNADO POR CARTA REGISTRADA, INICIADO O PRAZO DO ART. 18 DA LEI 1.533/51 DA DATA CONSTANTE DO AVISO DE RECEBIMENTO. DECADÊNCIA RECONHECIDA. AGRAVO IMPROVIDO.
O envio de carta registrada com aviso de recebimento está expressamente enumerado entre os meios de comunicação de que dispõe o Tribunal de Contas da União para proceder às suas intimações.
O inciso II do art. 179 do Regimento Interno do TCU é claro ao exigir apenas a comprovação da entrega no endereço do destinatário, bastando o aviso de recebimento simples.'
89.	No caso vertente, a citação da entidade convenente, na condição de responsável solidária, se deu em endereços provenientes de pesquisas realizadas pelo TCU, conforme Despacho de conclusão das comunicações processuais (peça 124) , de forma bastante zelosa, porquanto, devido ao insucesso de realizar a citação em endereço constante nos Sistemas CPF/CNPJ da Receita Federal (peças 82, 86, 90, 92 e 97) , buscou-se a notificação por meio de edital de convocação (peça 122) .
90.	Nos processos do TCU, a revelia não leva à presunção de que seriam verdadeiras todas as imputações levantadas contra os responsáveis, diferentemente do que ocorre no processo civil, em que a revelia do réu opera a presunção da verdade dos fatos narrados pelo autor. Dessa forma, a avaliação da responsabilidade do agente não pode prescindir da prova existente no processo ou para ele carreada. 
91.	Ao não apresentar sua defesa, a entidade convenente, na condição de responsável solidária, deixou de produzir prova da regular aplicação dos recursos sob sua responsabilidade, em afronta às normas que impõem aos gestores públicos a obrigação legal de, sempre que demandados pelos órgãos de controle, apresentarem os documentos que demonstrem a correta utilização das verbas públicas, a exemplo do contido no art. 93, do Decreto-Lei 200/67: 'Quem quer que utilize dinheiros públicos terá de justificar seu bom e regular emprego na conformidade das leis, regulamentos e normas emanadas das autoridades administrativas competentes.'
92.	Nesse sentido, nada obstante a responsabilidade inicial ter sido atribuída aos ex-gestores que geriram o convênio, dando causa ao dano, no caso em epígrafe, cabe, ainda, segundo a jurisprudência consolidada do TCU, a imputação de responsabilidade solidária do dirigente com a entidade que administrava, no caso de pessoa jurídica de direito privado. Nesse sentido, vale trazer a lume excerto do Voto condutor do Acórdão 2763/2011-TCU-Plenário:
' (...) 
9. A tese sustentada pelo representante do MP/TCU é de que a pessoa jurídica de direito privado, ao celebrar avença como poder público federal, objetivando alcançar uma finalidade pública, assume o papel de gestora pública naquele ato e, em consequência, está sujeita ao cumprimento da obrigação pessoal de prestar contas ao poder público, nos termos do art. 70, parágrafo único, combinado com a parte final do inciso II, do art. 71 da Carta Magna.
10. Da mesma forma, a responsabilidade da pessoa física, na condição de dirigente de entidades privadas, encontra amparo nos citados artigos 70 e 71 da CF, visto que, de fato, a pessoa natural é quem determina a destinação a ser dada aos recursos públicos transferidos; por isso, a obrigação de comprovar a boa e regular aplicação dos recursos recai sobre ela também, por meio de prestação de contas.'
93.	No mesmo sentido, oportuno registrar que o entendimento do Tribunal já foi sumulado no Enunciado TCU 286, segundo o qual:
A pessoa jurídica de direito privado destinatária de transferências voluntárias de recursos federais feitas com vistas à consecução de uma finalidade pública responde solidariamente com seus administradores pelos danos causados ao erário na aplicação desses recursos. 
94.	Mesmo as alegações de defesa não sendo apresentadas, considerando o princípio da verdade real que rege esta Corte, procurou-se buscar, em manifestações da entidade responsável na fase interna desta Tomada de Contas Especial, se havia algum argumento que pudesse ser aproveitado a seu favor. 
95.	No entanto, a entidade convenente não se manifestou na fase interna da TCE, não havendo, assim, nenhum argumento que possa vir a ser analisado para afastar as irregularidades apontadas. 
Paulo César Boechat Lemos da Silva
96.	Nada obstante o referido responsável não tenha comparecido aos autos para apresentação de defesa, depreende-se dos documentos deste processo que, embora Paulo César tenha sido, juntamente com João Luiz, signatário do Convênio 597/2007 (peça 14, p. 10) , não estão presentes, nos autos, quaisquer atos de gestão em relação ao convênio praticados por ele e/ou com sua assinatura. 
97. 	Nesse sentido, passando em revista as dezenas de operações bancárias presentes nos autos, verificou-se que, em nenhum documento, consta o seu nome como realizador da operação. 
98. 	Adicionalmente, o estatuto da entidade convenente não atribui a ele atos de gestão efetiva (peça 7, p. 30) :
' (...) 
Subseção II - Do Vice-Presidente
I - auxiliar o Diretor Presidente no desempenho de suas atribuições legais e estatutárias; e
II - substituir o Diretor Presidente em seus eventuais impedimentos ou ausências;
III - substituir o Vice-Presidente de Administração e Finanças em seus eventuais impedimentos ou ausências.'
99. 	Assim, as situações apresentadas e analisadas conjuntamente permitem concluir que o responsável não praticou atos de gestão referentes ao convênio ora em análise, que viessem a contribuir para a sua responsabilização solidária no presente processo. 
100.	Cabe registrar que a não participação de Paulo César Boechat, na condição de vicepresidente, em atos de gestão de convênios celebrados pela Confederação Brasileira de Convention & Visitors Bureaux (CBC&VB) , foi reconhecida nos autos dos TC Processo 009.000/2016-0 (Acórdão 6867/2018-TCU-Segunda Câmara) e TC Processo 015.025/2015-2 (Acórdão 7188/2018-TCU-Segunda Câmara) , quando foi proposto o afastamento da sua responsabilidade e a imputação de débito e multa à entidade convenente e ao seu Presidente João Luiz dos Santos Moreira, em virtude da não comprovação da regular aplicação dos recursos públicos repassados à entidade.
101. Em consequência, será proposta a retirada de Paulo César Boechat Lemos da Silva da relação processual desta Tomada de Contas Especial, face à não comprovação da realização de atos de gestão pelo mesmo, em relação ao Convênio 39/2008 (Siconv 702.338) .
102.	Não havendo, nos autos, elementos que possam atestar a boa-fé dos responsáveis, devem ser rejeitadas as alegações de defesa apresentadas, devendo as contas serem julgadas irregulares, condenando os Srs. João Luiz dos Santos Moreira (CPF XXX.061.890-XX) , presidente da Federação, gestões (2007-2008) ; Eduardo Só Gay (CPF XXX.823.760-XX) , Gerente Executivo da Federação (2007-2008) e a Federação Brasileira de Convention & Visitors Bureaux (CNPJ 03.487.391/0001-09) ao pagamento do débito apurado.
103.	No que concerne à quantificação do dano, verifica-se que foram imputados aos responsáveis o valor da glosa efetivada pelo concedente nas despesas realizadas com os recursos repassados, por meio da Ordem Bancária 2005OB900623, no valor de R$ 450,000,00, datada de 10/12/2007 (peça 17) , no âmbito do Convênio 597/2007 - Siconv 596.573 (peça 14) , haja vista que os gestores não lograram demonstrar a boa e regular aplicação dos recursos repassados. Registre-se, ainda, que foram abatidos, do montante repassado, as quantias devolvidas pelo convenente (peça 21) .
104.	Dessa forma, os débitos foram calculados, conforme quadro abaixo (peça 67) :
	DATA DA OCORRÊNCIA
	DÉBITO/CRÉDITO
	VALOR ORIGINAL (R$) 

	10/12/2007
	D
	450.000,00

	21/2/2008
	C
	1.099,82

	21/2/2008
	C
	752,45

105.	Em observância ao comando contido no item 9.4, do Acórdão 1772/2017-TCU-Plenário, TC Processo 033.356/2013-0, da relatoria do Exmo. Ministro Augusto Sherman Cavalcanti, constatou-se, mediante pesquisa aos sistemas eletrônicos do TCU, a existência dos seguintes processos em trâmite no Tribunal com débitos imputáveis aos responsáveis:
	Processo
	Responsável
	Assunto
	Estado
	Débito (R$) 

	TC Processo 016.005/2014-7
	João Luiz dos Santos Moreira
Paulo César Boechat Lemos da Silva
	TCE
	Aberto
	153.180,38

	TC Processo 015.037/2015-0
	João Luiz dos Santos Moreira
Paulo César Boechat Lemos da Silva
	TCE
	Aberto
	22.725.000,00

	TC Processo 018.420/2015-0
	João Luiz dos Santos Moreira
Paulo César Boechat Lemos da Silva
	TCE
	Aberto
	300.000,00

	TC Processo 018.727/2015-8
	João Luiz dos Santos Moreira
Paulo César Boechat Lemos da Silva
	TCE
	Aberto
	359.302,00

	TC Processo 019.396/2015-5
	João Luiz dos Santos Moreira
Paulo César Boechat Lemos da Silva
	TCE
	Aberto
	1.350.000,00

	TC Processo 002.099/2015-2
	João Luiz dos Santos Moreira
Federação Brasileira de Convention & Visitors Bureaux
	TCE
	Aberto
	1.716.559,62

	TC Processo 002.109/2015-8
	João Luiz dos Santos Moreira
Federação Brasileira de Convention & Visitors Bureaux
	TCE
	Aberto
	1.720.106,45

	TC Processo 019.389/2015-9
	João Luiz dos Santos Moreira
Paulo César Boechat Lemos da Silva
	TCE
	Aberto
	200.000,00

	TC Processo 003.326/2015-2
	João Luiz dos Santos Moreira
Paulo César Boechat Lemos da Silva
	TCE
	Aberto
	1.784.023,50

	TC Processo 033.070/2015-6
	João Luiz dos Santos Moreira
Paulo César Boechat Lemos da Silva
	TCE
	Aberto
	6.657.308,49

	TC Processo 019.094/2015-9
	João Luiz dos Santos Moreira
Paulo César Boechat Lemos da Silva
Federação Brasileira de Convention & Visitors Bureaux
	TCE
	Aberto
	306.596,90

	TC Processo 018.303/2015-3
	João Luiz dos Santos Moreira
Paulo César Boechat Lemos da Silva
Federação Brasileira de Convention & Visitors Bureaux
	TCE
	Aberto
	333.000,00

	TC Processo 015.025/2015-2
	João Luiz dos Santos Moreira
Paulo César Boechat Lemos da Silva
	TCE
	Aberto
	400.000,00

	TC Processo 000.417/2016-5
	João Luiz dos Santos Moreira
Paulo César Boechat Lemos da Silva
	TCE
	Aberto
	573.066,00

	TC Processo 025.028/2016-2
	João Luiz dos Santos Moreira
Paulo César Boechat Lemos da Silva
	TCE
	Aberto
	870.050,84

	TC Processo 008.994/2016-1
	Eduardo Só Gay
	TCE
	Aberto
	11.044.160,02

	TC Processo 009.000/2016-0
	João Luiz dos Santos Moreira
Paulo César Boechat Lemos da Silva
Federação Brasileira de Convention & Visitors Bureaux
	TCE
	Aberto
	784.519,81

	TC Processo 023.472/2017-0
	João Luiz dos Santos Moreira
	TCE
	Aberto
	1.443.097,73

	TC Processo 002.098/2018-0
	João Luiz dos Santos Moreira
Paulo César Boechat Lemos da Silva
Federação Brasileira de Convention & Visitors Bureaux
	TCE
	Aberto
	565.869,41

	TC Processo 032.240/2018-0
	João Luiz dos Santos Moreira
Paulo César Boechat Lemos da Silva
Federação Brasileira de Convention & Visitors Bureaux
	TCE
	Aberto
	597.179,41

	TC Processo 036.492/2018-3
	João Luiz dos Santos Moreira
Paulo César Boechat Lemos da Silva
Federação Brasileira de Convention & Visitors Bureaux
	TCE
	Aberto
	503.490,00

Prescrição da Pretensão Punitiva
106.	Vale ressaltar que a pretensão punitiva do TCU, conforme Acórdão 1.441/2016Plenário, que uniformizou a jurisprudência acerca dessa questão, subordina-se ao prazo geral de prescrição indicado no art. 205, do Código Civil, que é de 10 anos, contado da data de ocorrência da irregularidade sancionada, nos termos do art. 189, do Código Civil, sendo este prazo interrompido pelo ato que ordenar a citação, a audiência ou a oitiva do responsável. 
107.	No caso sob exame, ocorreu a prescrição, uma vez que a liberação dos recursos efetivou-se em 10/12/2007 (peça 17) , e a ordenação de citação dos responsáveis foi promovida em 14/6/2018 (peça 80) .
INFORMAÇÕES ADICIONAIS
108.	De acordo com a certidão de óbito acostada à peça 110, João Luiz dos Santos Moreira faleceu no dia 20/10/2019. Nada obstante, suas alegações de defesa apresentadas em 31/7/2018 foram devidamente analisadas no âmbito desta instrução. 
109.	De acordo com a informação prestada pelo Instituto Nacional do Seguro Social, o responsável é instituidor de pensão por morte para Beatriz Schneck Moreira (CPF XXX.136.420-XX - peça 118) .
110.	Cabe destacar, ainda, que, de acordo com a informação encaminhada pelo Tribunal de Justiça do Estado do Rio Grande do Sul, não foram localizados processos de inventário, de arrolamento de bens ou de partilha em nome do de cujus (peça 125) .
111.	Dessa forma, entende-se que as comunicações processuais doravante deverão ser dirigidas ao espólio do responsável ou, conforme o caso, à sua viúva, Beatriz Schneck Moreira (CPF XXX.136.420-XX) .
CONCLUSÃO
112. 	Conforme evidenciado nos itens 15 a 111 desta instrução, as alegações de defesa apresentadas por João Luiz dos Santos Moreira e  por Eduardo Só Gay não devem ser acolhidas, cabendo, nesse caso, a formulação de proposta de julgamento pela irregularidade das contas, condenando-os, solidariamente, ao pagamento do débito, com a Federação Brasileira de Convention & Visitors Bureaux, por conta das irregularidades apontadas pelo órgão concedente, no âmbito do Parecer de Análise Técnica 520/2014 (peça 36) .
113.	Por seu turno, Paulo César Boechat Lemos da Silva, apesar de não ter comparecido aos autos para apresentação de defesa, entende-se que seu nome deve ser excluído da relação processual desta TCE, uma vez que não restou comprovada sua participação em atos de gestão que pudessem contribuir para sua responsabilização solidária no âmbito do Convênio 597/2007. 
114.	Apesar de regularmente citada, a Federação Brasileira de Convention & Visitors Bureaux não apresentou defesa, deixando de produzir prova da regular aplicação dos recursos repassados. De igual modo, a referida entidade também não se manifestou na fase interna da TCE, não havendo, assim, nenhum argumento que possa vir a ser analisado para afastar as irregularidades apontadas.
115.	Por fim, constatou-se que não há elementos que se possam efetivamente aferir e reconhecer a ocorrência de boa-fé na conduta dos responsáveis, podendo este Tribunal, desde logo, proferir o julgamento de mérito pela irregularidade das contas, conforme nos termos dos §§ 2º e 6º do art. 202 do Regimento Interno do TCU (Acórdão 2064/2011-TCU-Primeira Câmara, relator: Ubiratan Aguiar, 6.182/2011-TCU-1ª Câmara, relator: Weber de Oliveira, 4.072/2010-TCU-1ª Câmara, Relator: Valmir Campelo, 1.189/2009-TCU-1ª Câmara, Relator: Marcos Bemquerer, 731/2008TCU-Plenário, Relator: Aroldo Cedraz) . Ressalta-se que a análise da boa-fé relativa a pessoa jurídica de direito privado é realizada considerando as condutas de seus administradores, uma vez que os atos destes obrigam a pessoa jurídica, desde que exercidos nos limites dos poderes definidos no ato constitutivo do ente, nos termos do art. 47, do Código Civil (Acórdão 1723/2016-TCU-Plenário, Ministro-Relator Raimundo Carrero) .
PROPOSTA DE ENCAMINHAMENTO
116.	Diante do exposto, submetem-se os autos à consideração superior, propondo-se:
a) rejeitar as alegações de defesa apresentadas por João Luiz dos Santos Moreira (CPF XXX.061.890-XX) e por Eduardo Só Gay (CPF XXX.823.760-XX) ;
b) considerar revel a Federação Brasileira de Convention & Visitors Bureaux (CNPJ 03.487.391/0001-09) ;
c) retirar Paulo César Boechat Lemos da Silva (CPF XXX.717.016-XX) da relação processual desta Tomada de Contas Especial;
d) julgar irregulares, nos termos dos arts. 1º, inciso I, 16, inciso III, alínea 'c', § 2º, da Lei 8.443/1992, c/c os arts. 19 e 23, inciso III, da mesma Lei, e com arts. 1º, inciso I, 209, inciso III, 210 e 214, inciso III, do Regimento Interno/TCU, as contas de João Luiz dos Santos Moreira (CPF XXX.061.890-XX) , presidente da Federação, gestões (2007-2008) ; Eduardo Só Gay (CPF XXX.823.760-XX) , Gerente Executivo da Federação (2007-2008) , e da Federação Brasileira de Convention & Visitors Bureaux (CNPJ 03.487.391/0001-09) , condenando-os ao pagamento da importância a seguir especificada, atualizada monetariamente e acrescida dos juros de mora, calculada a partir da data discriminada até a data da efetiva quitação do débito, fixando-lhes o prazo de quinze dias, para que comprovem, perante o Tribunal, o recolhimento da referida quantia aos cofres do Tesouro Nacional, nos termos do art. 23, inciso III, alínea 'a', da citada lei;
Débito:
	DATA DA OCORRÊNCIA
	DÉBITO/CRÉDITO
	VALOR ORIGINAL (R$) 

	10/12/2007
	D
	450.000,00

	21/2/2008
	C
	1.099,82

	21/2/2008
	C
	752,45

                        Valor atualizado até 12/11/2020: R$ $ 1.385.756,06 (peça 126) .
e) autorizar, desde logo, a cobrança judicial da dívida, caso não atendidas as notificações, na forma do disposto no art. 28, inciso II, da Lei 8.443/1992;
f) autorizar também, desde logo, se requerido, com fundamento no art. 26, da Lei 8.443/1992, c/c o art. 217, §§ 1º e 2º, do Regimento Interno/TCU, o parcelamento da dívida em até 36 parcelas, incidindo, sobre cada parcela, corrigida monetariamente, os correspondentes acréscimos legais, fixando- lhes o prazo de quinze dias, a contar do recebimento da notificação, para comprovarem, perante o Tribunal, o recolhimento da primeira parcela, e de trinta dias, a contar da parcela anterior, para comprovarem o recolhimento das demais parcelas, devendo incidir, sobre cada valor mensal, atualizado monetariamente, os juros de mora devidos, no caso do débito, na forma prevista na legislação em vigor, alertando os responsáveis de que a falta de comprovação do recolhimento de qualquer parcela importará o vencimento antecipado do saldo devedor, nos termos do § 2º do art. 217 do Regimento Interno deste Tribunal;
g) enviar cópia do Acórdão a ser prolatado à Procuradoria da República no Distrito Federal, nos termos do § 3º do art. 16 da Lei 8.443/1992, c/c o § 7º do art. 209 do Regimento Interno do TCU, para adoção das medidas cabíveis;
h) enviar cópia do Acórdão que vier a ser proferido ao Ministério do Turismo e aos responsáveis, para ciência;
i) informar à Procuradoria da República no Distrito Federal, ao Ministério do Turismo e aos responsáveis que a presente deliberação, acompanhada do Relatório e do Voto que a fundamenta, está disponível para a consulta no endereço www.tcu.gov.br/acordaos, além de esclarecer que, caso requerido, o TCU poderá fornecer sem custos as correspondentes cópias, de forma impressa; e
j) informar à Procuradoria da República no Distrito Federal que, nos termos do parágrafo único do art. 62 da Resolução TCU 259/2014, os procuradores e membros do Ministério Público credenciados nesta Corte podem acessar os presentes autos de forma eletrônica e automática, ressalvados apenas os casos de eventuais peças classificadas como sigilosas, as quais requerem solicitação formal."
		É o relatório.

Flávio Schegerin Ribeiro OAB-DF 21.451, representando o Eduardo Só Gay.

Procurador Marinus Eduardo De Vries Marsico.

TOMADA DE CONTAS ESPECIAL. CONVÊNIO. MINISTÉRIO DO TURISMO. REALIZAÇÃO DE EVENTO POR ENTIDADE PRIVADA. IRREGULARIDADES NA EXECUÇÃO FÍSICA. CITAÇÃO. REVELIA DA ENTIDADE PRIVADA. ALEGAÇÕES DE DEFESA APRESENTADAS PELOS DEMAIS RESPONSÁVEIS. PRESCRIÇÃO DA PRETENSÃO PUNITIVA. IRREGULARIDADE DAS CONTAS. DÉBITO.

TOMADA DE CONTAS ESPECIAL (TCE)

Secretaria de Controle Externo de Tomada de Contas Especial (SecexTCE).

Trata-se de tomada de contas especial (TCE) instaurada pelo Ministério do Turismo (MTur) em desfavor de João Luiz dos Santos Moreira, Paulo César Boechat Lemos da Silva e Eduardo Só Gay, e da Federação Brasileira de Convention & Visitors Bureaux, em razão de irregularidades na execução física do convênio 597/2007 (Siafi/Siconv 596.573) , que tinha por objeto implementação do projeto intitulado "Semana Nacional dos Eventos".
O convênio foi firmado no valor de R$ 495.000,00, sendo R$ 450.000,00 à conta do órgão concedente e R$ 45.000,00 referentes à contrapartida da entidade convenente. Os recursos federais foram liberados por meio da ordem bancária 2007OB900623, em 10/12/2007, creditada na conta específica do convênio em 13/12/2007 (peça 22) .
Na fase interna da TCE, o órgão concedente concluiu pela impugnação total das despesas, imputando-se a responsabilidade a João Luiz dos Santos Moreira, Paulo César Boechat Lemos da Silva e Eduardo Só Gay, bem assim à Federação Brasileira de Convention & Visitors Bureaux, de forma solidária. O Controle Interno anuiu a esse posicionamento.
No âmbito do TCU, os responsáveis foram regularmente citados. 
O prazo regimental transcorreu sem que a Federação Brasileira de Convention & Visitors Bureaux e Paulo César Boechat Lemos da Silva apresentassem alegações de defesa ou efetuassem o recolhimento do débito. Dessa forma, devem ser considerados revéis, dando-se prosseguimento ao processo, conforme estabelece o art. 12, § 3º, da Lei 8.443/1992.
Por outro lado, João Luiz dos Santos Moreira e Eduardo Só Gay apresentaram defesas respectivamente às peças 91 e 123, as quais foram devidamente analisadas pela Secex-TCE à peça 127. 
A unidade instrutora, com a anuência do Ministério Público junto ao TCU, concluiu pelo não acolhimento das razões recursais apresentadas, cabendo julgar irregulares as contas de João Luiz dos Santos Moreira, Eduardo Só Gay e da Federação Brasileira de Convention & Visitors Bureaux, bem como condená-los solidariamente em débito. 
Corroboro as análises dos pareceres precedentes, razão pela qual incorporo os fundamentos ali apresentados às minhas razões de decidir.
Rejeitam-se as alegações de defesa de João Luiz dos Santos Moreira, então presidente da entidade privada convenente, quanto aos aspectos relacionados à sua responsabilização. Conforme a instrução transcrita no relatório que precede este voto, constata-se que o responsável foi gestor dos recursos, atuando na celebração do convênio, na fase de execução, mediante licitação, contratação e pagamento das empresas, e na prestação de contas.
Da mesma forma, não prosperam os argumentos acerca de dificuldades no acesso aos documentos, visto que o gestor estava na presidência da entidade desde a celebração do convênio até a prestação de contas final. Inclusive, ainda sob sua gestão, a Federação Brasileira de Convention & Visitors Bureaux fora notificada acerca das irregularidades evidenciadas na execução do convênio. 
No que concerne à defesa de Eduardo Só Gay, gerente executivo da entidade, não merecem acolhimento os argumentos no sentido de não ter sido o responsável pelo convênio e de atuado apenas por delegação de competência. Evidencia-se, da análise empreendida pela Secex-TCE, o fato de o responsável ter assinado diversos documentos da execução do convênio, desde a licitação até a autorização de pagamentos às contratadas. 
Percebe-se, portanto, a atuação efetiva do gerente na execução do convênio, não socorrendo o responsável o fato de sua atuação ter se dado mediante delegação. Na delegação de competência, delegado e delegante podem ser responsabilizados, este pelo dever de acompanhar os atos praticados pelo agente delegado, aquele pela efetiva execução do ato reprovado. 
No que concerne a Paulo César Boechat Lemos da Silva, vicepresidente da federação, a despeito de sua revelia nesta TCE, acolho a proposta da unidade instrutora para excluir seu nome da relação processual, já que não há nos autos evidências de que ele praticou atos de gestão em relação ao convênio. 
Ressalto que entendimento semelhante foi adotado em relação ao mesmo responsável no TC Processo 009.000/2016-0 (Acórdão 6867/2018-TCU-Segunda Câmara) e no TC Processo 015.025/2015-2 (Acórdão 7188/2018-TCU-Segunda Câmara) , acerca de tomadas de contas especiais envolvendo a Federação Brasileira de Convention & Visitors Bureaux.
Por fim, cabe reconhecer a ocorrência da prescrição da pretensão punitiva desta Corte, visto que os recursos foram recebidos pela entidade em 13/12/2007 e o ato que ordenou a citação dos responsáveis ocorreu em 14/6/2018, transcorrendo de mais de dez anos, nos termos do Acórdão 1441/2016-TCU-Plenário.
Assim, diante da ausência de indícios de que os responsáveis tenham agido de maneira diligente ou adotado quaisquer medidas para resguardar o erário, reputo não ser possível reconhecer a boa-fé, o que autoriza o imediato julgamento definitivo de mérito de suas contas, nos termos do art. 202, § 6º, do Regimento Interno do TCU. 
Nesse cenário, exsurge o dever de julgar irregulares as contas de João Luiz dos Santos Moreira, Eduardo Só Gay e da Federação Brasileira de Convention & Visitors Bureaux, imputando-lhes débito, com amparo no art. 19 da Lei Orgânica do TCU.
Por fim, registro o falecimento de João Luiz dos Santos Moreira, ocorrido em 20/10/2019 (peça 110) . Quando o falecimento do responsável ocorre após a apresentação da defesa, que no presente caso foi efetivada em 31/7/2018, considera-se válida a citação e satisfeito o princípio do contraditório e ampla defesa, sem prejuízos à validade do julgamento das contas do falecido. 
O espólio ou os sucessores, caso tenha havido a partilha, passam a ocupar a posição do de cujus no processo de tomada de contas especial, respondendo pelo ressarcimento do dano ao erário, de natureza indenizatória, até o limite do patrimônio transferido. Dessa forma, as comunicações processuais devem ser dirigidas ao espólio do responsável.
Ante o exposto, voto por que o Tribunal adote o Acórdão que ora submeto à deliberação deste Colegiado.
TCU, Sala das Sessões Ministro Luciano Brandão Alves de Souza, em 16 de março de 2021.
Ministro BRUNO DANTAS 
Relator